【裁判字號】    90,上更(一),98
【裁判日期】    900814
【裁判案由】    誣告
【裁判全文】
臺灣高等法院高雄分院刑事判決                    九十年度上更(一)字第九八號
    上  訴  人
    即  被  告  乙○○○
    選任辯護人  唐國盛律師
右上訴人因誣告案件，不服臺灣高雄地方法院八十六年度自字第六二二號中華民國八
十七年九月三十日第一審判決，提起上訴，前經本院判決後，上訴人提起上訴，經最
高法院發回本院更審，本院判決如左：
      主  文
原判決撤銷。
乙○○○無罪。
      理  由
一、本件自訴意旨略以：被告乙○○○明知其於民國八十六年七月二十日上午十時許
    ，在高雄縣鳳山市○○○路二二九巷十五弄三十八號住處前，與自訴人丙○○固
    有發生爭吵，其並動手將自訴人推倒在地，然自訴人迄未出手毆打被告，竟因與
    自訴人二姐郭夏蒨家長期相處不睦，而心生不滿，挾怨遷怒丙○○，基於意圖使
    丙○○受刑事處分之故意，於八十六年七月二十一日向該管甲務員即台灣高雄地
    方法院檢察署檢察官對丙○○提出告訴，稱於民國八十六年七月二十日上午十時
  許，在高雄縣鳳山市○○○路二二九巷十五弄三十八號住處門前，遭丙○○毆打
    ，致其受有左前臂擦挫傷六×０．五甲分及左手掌擦挫傷０．五×０．五甲分之
    傷害等情，致同署檢察官於八十六年九月三十日起訴丙○○涉犯刑法第二百七十
    七條第一項之普通傷害罪嫌，惟經原審法院於八十七年一月二十六日判處丙○○
    無罪，並經本院於八十七年五月十二日駁回檢察官上訴確定。因認被告涉有刑法
    第一百六十九條第一項之誣告罪嫌。
二、按犯罪事實應依證據認定之，無證據不得推定其犯罪事實；又不能證明被告犯罪
    ，應諭知無罪之判決，刑事訴訟法第一百五十四條、第三百零一條第一項定有明
    文。又自訴人之自訴，係以使被告受刑事訴追為目的，是其陳述是否與事實相符
    ，仍應調查其他證據以資審認；認定不利於被告之事實，須依積極證據，苟積極
    證據不足為不利於被告事實之認定，即應為有利於被告之認定，更不必有何有利
    之證據 (最高法院五十二年台上字第一三００號判例、三十年上字第八一六號判
    例參照)。次按，刑法第一百六十九條第一項之誣告罪之成立，以意圖他人受刑
    事處分，虛構事實而向該管甲務員申告為其要件，故所訴事實，雖不能證明係屬
   實在，而在積極方面，尚無證據證明其確係故意虛構者，仍不能遽以誣告論處，
    最高法院亦著有四十六年台上字第九二七號判例可資參照。
三、被告乙○○○前告訴自訴人丙○○傷害案，固經原審法院以八十六年度易字第七
    八八一號判決無罪及本院八十七年度上易字第九一０號判決駁回上訴確定，其無
    罪理由略為：(一)該案證人即同案告訴人乙○○○之夫李華桃之證詞，關於被告
    丙○○使用以毆打告訴人乙○○○之傘之描述、以傘之何部位打乙○○○等，與
    告訴人指訴情節不符，不足為不利被告丙○○之證據；(二)乙○○○與李華桃均
    指稱：當時乙○○○左手掌有流血云云，然與為乙○○○看診之大東醫院據原審
    法院函詢之答覆稱：乙○○○所受傷為鈍傷，僅有瘀腫現象，並無破皮流血等情
    ( 大東醫院八十六年十二月八日 (八六)大東醫政字第０六二號函)不符，且若如
    乙○○○所稱遭傘柄猛打，並有毆打頭部，何以頭部未受傷，且僅造成手掌０．
    五×０．五甲分之挫擦傷？告訴人與證人之詞，均與驗傷情形不符，不足據為不
    利被告之認定；(三)乙○○○果有遭毆打，其夫及小孩均在現場，何以不為救援
    ，反將其推入屋內？(四)告訴人所提診斷證明書僅能證明其有受傷，但不足為被
    告加害之證明等。及本件自訴人一再指稱：伊於前揭時地均未動手毆打被告，是
    被告將伊推倒云云。惟查：
  (一)刑法第二百七十七條第一項傷害罪之成立，以使人之身體或健康受有傷害為要
      件，且該條之罪並無處罰未遂犯之規定。是被害人對於傷害事實之告訴，縱有
      誇大之詞，其仍以傷害之結果事實，為構成要件之事實，而為論罪科刑之依據
      。本件被告初於八十六年七月二十一日向台灣高雄地方法院檢察署檢察官對自
      訴人丙○○提出傷害告訴之時，即稱：「昨天早上十點在我家門口打我」等語
      ，並提出驗傷單一紙以為受傷之證明。此有同署八十六年偵字第一七八六三號
      偵查案卷第七頁筆錄及所附大東院診斷明書一紙可稽。其後，乙○○○所指陳
      之加害情節，固有「以傘毆打」、「其姊抱住我讓丙○○打」、「打頭部至少
      三下」等等，然關於受傷範圍，亦大抵僅止於此，並未提出其他部位受傷之指
      控或證明。則偵查機關或審判機關就丙○○是否構成傷害罪，乃以有無加害導
      致該傷單所載之傷勢為準，斷不能就未致傷害結果之毆打行為予以論罪，此觀
      諸刑法第二百七十七條第一項之構成要件即明。
  (二)按之最高法院二十年上字第一七００號判例要旨略以：刑法上誣告罪之成立，
      在主觀方面，固須申告者有使人受刑事或懲戒處分之意思，在客觀方面，尤須
      所虛構之事，足使被誣告人有受刑事或懲戒處分之危險；若申告他人有不法行
      為，而其行為在刑法上並不構成犯罪，則被誣告者，既不因此而有受刑追訴之
      虞，即難論申告者以誣告之罪。從而傷害罪之處斷，既以加害行為所致之傷害
      為據，業如上述，則被告是否構成誣告罪，當以此構成要件之「傷害結果」是
      否全出於被告虛偽杜撰以為論斷之依據。至於構成要件以外之事實行為，縱出
      於使人受刑事處分之意圖而捏造之，或誇大其詞，因無構成犯罪之危險，即難
      據此部分之不實申告論以誣告之罪。
  (三)原審法院八十六年度易字第七八八一號判決及本院八十七年度上易字第九一０
      號判決就被告前所告訴之傷害案，關於告訴人指訴之加害情節，固因其夫李華
      桃之證詞有瑕疵，認不足採為佐證，及其指陳各節與傷單所載傷勢及大東醫院
      來函不符，而以不能證明乙○○○傷單所載之傷乃該案被告丙○○於指訴之時
      地加害所致，而為無罪之諭知，已詳述如前。是被告乙○○○是否構成該案之
      誣告犯行，當以有無積極證據足資證明其明知傷單所載各傷勢實非丙○○出手
      毆打所致，而仍虛構此部分事實以為論。首先，關於前開傷單所載之擦挫傷，
      是否可能係因雨傘毆打所致之傷，固經大東醫院前揭函文答覆稱：乙○○○所
      受傷為鈍傷，僅有瘀腫現象，並無破皮流血等語，惟經本院前審傳訊為乙○○
      ○診治、出具診斷書之醫師雍宜聖到庭結稱：乙○○○的傷屬鈍器所致的擦挫
      傷，即非尖銳物所致的傷；所謂「擦挫傷」應是破皮、有滲血，非大量出血；
      當天有作傷口處理；雨傘尖亦算是鈍器等語，而觀之乙○○○提出據以告訴之
      診斷證明書，其上既載明二處傷均為「擦挫傷」，即有破皮、有傷口之傷，而
      非「瘀腫」傷之單純瘀血腫脹，故應以證人雍宜聖之證詞為可採，是乙○○○
      之傷勢，並不排除係其所指雨傘毆打所致之可能 (僅所訴傷害案中，並無其他
      證據足資佐證其此部分之陳述與事實相符)，是尚不足認被告在該案中，關於
      加害工具之陳述係屬虛構。再自訴人胞姊郭夏蒨固屢次到庭證稱親見乙○○○
      將丙○○推倒在地，由伊將丙○○扶起等語，惟據郭夏蒨於本院調查中再次到
      庭證稱：我出來的時候，我妹妹倒在地上，我把她拉起來；當時被告要打我妹
      妹，她先把我妹妹推倒，我衝過去要拉我妹妹起來，被告還要打我妹妹；我看
      到的時候是沒有發生拉扯及扭打，我出去之前，他們有無發生拉扯及扭打我就
      不知道等語 (本院九十年七月十二日筆錄)，核與自訴人於本院審理中，經訊
      以「你被推倒之前還是被推倒之後你姐姐才出來？」時，答以「我剛好被推倒
      時我姐姐就出來，她出來時看到我被推倒」等語，關於證人郭夏蒨開始目擊案
      發情節之時點相符。則自訴人被推倒之前，兩造有無發生任何肢體上之衝突，
      以致造成被告前述驗傷診斷書上之傷勢，郭夏蒨即無從得知。是僅就郭夏蒨之
      證詞，並不足以佐證自訴人指訴：案發時乙○○○推倒伊、伊並未出手毆打對
      方云云，與事實相符。此外，復查無其他積極證據足資證明被告有何捏造右揭
      驗傷診斷書所載傷勢或其傷非所陳雨傘毆打所致，致有虛設犯罪事實以行誣告
      之犯行，應認不能證明被告犯罪，
四、原審未詳加審究，對被告予以論罪科刑，尚有未洽。被告上訴意旨否認犯罪，核
    有理由，自應由本院將原判決撤銷，改為諭知被告無罪之判決。
據上論結，應依刑訴訟法第三百六十九條第一項前段、第三百六十四條、第三百四十
二條、第三百零一條第一項，判決如主文。
中    華    民    國      九十      年       八       月     十四   日
                              臺灣高等法院高雄分院刑事第二庭
                                  審判長法官  曾永宗
                                        法官  周賢銳
                                        法官  謝肅珍
右正本證明與原本無異。
如不服本判決，應於判決送達後十日內向本院提出上訴狀，其未述理由者並應於提
出上訴狀後十日內向本院補提理由書（應附繕本)。
                                      書記官  高惠珠
中    華    民    國      九十      年       八       月     十六   日
                                                                  Ｊ


司法院資訊處製作；財團法人民間司法改革基金會備份。
